臺灣桃園地方法院刑事判決　　　　　　　96年度易緝字第76號
公　訴　人　臺灣桃園地方法院檢察署檢察官
被　　　告　甲○○原名林天信.
上列被告因偽造文書案件，經檢察官提起公訴（93年度偵字第19
129 號），被告於就被訴事實為有罪之陳述，經本院裁定行簡式
審判程序，茲判決如下：
    主  文
甲○○共同明知為不實之事項，而使公務員登載於職務上所掌之
公文書，足以生損害於公眾及他人，處有期徒刑伍月，如易科罰
金，以銀元參佰元即新台幣玖佰元折算壹日。未扣案之上貼有謝
垣廣照片、載以曾孝明年籍資料之國民身分證壹張沒收。
    事  實
一、甲○○與謝垣廣（另案通緝中）共同基於行使偽造文書之犯
    意聯絡，於民國92至93年間某不詳時間，由甲○○找曾孝明
    ，在桃園縣復興鄉高義村蘇樂一鄰12之1 號，共同向曾孝明
   （ 原名乙○○，業經檢察官為不起訴處分）表明，因謝垣廣
    被通緝，需要新身分證明文件以供日常生活行使，以每月新
    台幣（下同）6 千元代價向曾孝明購買身分證，曾孝明答應
    後，先將其所有身分證交予甲○○，並在甲○○提出之戶籍
    遷入委託書上簽名。嗣謝垣廣於93年1 月遂持曾孝明真正身
    分證及自己相片，在台北某處委託與其有變造特種文書之犯
    意聯絡之某姓名年籍不詳之成年人，將謝垣廣照片貼上曾孝
    明身分證變造得逞後。嗣於93年2 月4 日上午11時54分許，
    由甲○○陪同，二人共同持該變造之身分證至桃園縣八德市
    戶政事務所，由謝垣廣假冒為曾孝明本人，向不知情之承辦
    人員林秀芬行使，表示欲辦理戶籍遷移及換證，林秀芬隨即
    依指示，將曾孝明戶籍由前址遷入八德市○○街87號即甲○
    ○戶籍內之不實事項登載於所掌文書，並重新換發黏貼有謝
    垣廣照片、載有曾孝明年籍資料之不實身分證予該二人，致
    生損害於曾孝明及戶政事務所管理戶籍資料之正確性。嗣因
    曾孝明於93年7 月22日因酒醉駕車，為警攔查稽檢身分，始
    悉上情。
二、案經桃園縣政府警察局八德分局報告台灣桃園地方法院檢察
    署檢察官偵查起訴。
    理  由
一、本件被告甲○○所犯係死刑、無期徒刑、最輕本刑為三年以
    上有期徒刑以外之罪，其於準備程序中就被訴事實為有罪之
    陳述，經法官告知簡式審判程序之旨，並聽取公訴人、被告
    之意見後，依刑事訴訟法第273 條之1 第1 項規定，經本院
    合議庭裁定，由受命法官獨任進行簡式審判程序，並為審理
    判決，合先敘明。
二、上開犯罪事實，業經被告甲○○於本院審理時坦認在卷，核
    與共犯謝垣廣、證人曾孝明於檢察官偵訊時所述大致相符，
    另經證人即承辦戶籍遷移、換證之八德戶政事務所人員林秀
    芬於檢察官偵訊時指述明確；此外，並有曾孝明出具之戶籍
    遷移委託書一份、其上黏貼謝垣廣照片、載以曾孝明年籍資
    料之不實身分證影本一紙及戶政資料一份、宜蘭縣警察局94
    年3 月21日函覆暨其附件資料等在卷可稽，是被告甲○○之
    犯行已堪認定。
三、查被告甲○○行為後，刑法及刑法施行法部分條文業經修正
    公布，並均於95年7 月1 日施行。修正後刑法第2 條第1 項
    之規定，係規範行為後法律變更所生新舊法律比較適用之準
    據法，於修正後刑法施行後，應適用修正後刑法第2 條第1
    項規定之「從舊從輕」之原則為比較；修正後刑法第2 條第
    2 項，則為同條第1 項之特別規定，於修正後刑法施行後，
    關於非拘束人身自由之保安處分，應依修正後刑法第2 條第
    2 項之規定，適用裁判時之法律。又修正後刑法第35條，乃
    刑之重輕之法定次序與標準，應適用裁判時之修正後刑法第
    35條之規定。修正後刑法第2 條第1 項係採「從舊從輕」原
    則，適用最有利於行為人之法律。既曰法律，自較刑之範圍
    為廣；除法律有特別規定者（如修正後刑法第2 條第2 項非
    拘束人身自由之保安處分適用裁判時法，修正後刑法施行法
    第9 條之3 規定之情形），應依其規定；或事關執行之緩刑
    之宣告，或犯罪在刑法修正施行前，自首在刑法施行後之自
    首部分，或程序之規定（程序從新，如刑法第40條沒收宣告
    之程序規定），應適用裁判時之修正後刑法之規定外；依修
    正後刑法第2 條第1 項比較時，應就「罪、刑」有關之共犯
    、未遂犯、連續犯、牽連犯、結合犯以及累犯加重、自首減
    輕暨其他法定加減原因（如身分加減）與加減例等一切情形
    ，綜其全部之結果而為比較後，予以整體適用，不能割裂而
    分別適用有利益之條文。關於易科罰金之折算標準、易服勞
    役之折算標準及期限、罰金與死刑是否併予執行、多數有期
    徒刑定應執行之刑時之最高刑期之限制等之修正，事涉行為
    人易刑折算標準金額之多寡與期限之長短及定執行刑時能否
    就罰金刑併予執行或有期徒刑定應執行之刑時最高度之限制
    ，亦均屬依修正後刑法第二條第一項所應比較適用法律之範
    圍。拘束人身自由之保安處分，並非屬修正後刑法第2 條第
    2 項規定應適用裁判時法之範圍，除有特別規定者外，亦屬
    應依修正後刑法第2 條第1 項比較適用之法律；從刑附屬於
    主刑，除法律有特別規定者外，依主刑所適用之法律（以上
    參考最高法院95年5 月23日刑事庭第8 次會議決議及最高法
    院24年上字第4634號、24年上字第5292號、27年上字第2615
    號判例）。其次，法律有變更而須為新、舊法之比較以定其
    適用之目的，厥唯保障行為人之既有法律地位不致因法律之
    修正而惡化或受到更不利益之結果並兼謀行為人之利益，此
    為最高之價值，非必斤斤於法律體系適用之完整性，況或基
    於法規之性質，如程序性之法律、事涉執行之緩刑規定，依
    法理係均應適用新法，或因法律另有規定，如修正後刑法第
    2 條第2 項規定「非拘束人身自由之保安處分係適用裁判時
    之法律」，修正後刑法施行法第3 條之1 第2 項規定「於九
    十四年一月七日刑法修正施行前犯併合處罰數罪中之一罪，
    且該數罪均符合第四十一條第一項得易科罰金之規定者，適
    用九十年一月四日修正之刑法第四十一條第二項規定」，即
    有此情形係一律適用行為時法之舊法，由是可見遇有法律修
    正而須選擇適用新法或舊法時，應依法規之性質或視法律之
    規定各自決之，不受其他法規如何適用之羈絆，在選法適用
    時，本即寓有可據個別之特性而割裂分別適用新法或舊法之
    容許性，縱令須為利、弊之比較以定如何適用之法規亦無不
    同，至數項經修正之法律須整體比較以同其新、舊法之適用
    俾維持法律體系之完整性，核係各該法律在適用上因具「依
    附及相互關聯」之特性使然，非屬新、舊法應比較利、弊藉
    資保障行為人之既有法律地位兼謀其利益之立法意旨所必然
    。準此以解，就「罪、刑」有關之規定諸如共犯、未遂犯、
    連續犯、牽連犯、結合犯以及累犯加重、自首減輕暨其他法
    定加減原因（如身分加減）與加減例等一切情形，應綜其全
    部之結果而為比較後，予以整體適用，不能割裂而分別適用
    有利益之條文，固如前述，惟究其緣由，實係著眼於因各該
    規定皆涉及犯罪之態樣、階段、罪數、法定刑得或應否加、
    減暨加減之幅度，並進而影響法定刑或處斷刑之範圍，換言
    之，各該「罪、刑」之規定須經綜合考量整體適用後，方能
    據以限定法定刑或處斷刑之範圍，嗣始得於該範圍內為一定
    刑之宣告，易詞以言，個別宣告刑雖屬單一之結論，然實係
    經綜合考量整體適用各相關「罪、刑」規定之所得，因之，
    宣告刑所據以決定之各相關「罪、刑」規定，顯具適用上之
    「依附及相互關聯」之特性，自須同其新、舊法之適用，第
    查，「易刑」或「定執行刑」係規範宣告刑得或應如何執行
    之法律，核屬為刑之宣告後始生應否適用問題之規定，非屬
    宣告刑所據以決定因而須先行確定如何適用新、舊之法規，
    依其性質，在未為刑之宣告前亦無可能確定應否適用而預先
    選定須適用新或舊法，復無此必要，不寧唯是，該規定所涵
    攝之「小前提」係「宣告刑」，猶與「罪、刑」規定涵攝之
    「小前提」為「歷史社會事實」迥異，職是，「易刑」及「
    定執行刑」之規定，不論涵攝之「小前提」、決定應否適用
    之階段及適用後所得之法律效果，與「罪、刑」之規定皆不
    相侔，與之顯不具適用上之「依附及相互關聯」之特性，依
    前述，要毋須與「罪、刑」之規定同其新、舊法之適用，自
    得秉其本身之性質而各據應涵攝之「小前提」為新、舊、利
    、弊之比較後個別定其法律之適用，尤應敘明。茲首就與本
    案有關且於為刑之宣告前須先行及連帶確定應如何適用之法
    律修正情形列述如下：
  (一)修正前刑法第33條第5 款規定「罰金：（銀元）一元以上。
    」，復依罰金罰鍰提高標準條例第1 條前段規定提高為10倍
    ，折算新台幣為30元；修正後刑法第33條第5 款規定「罰金
    ：新臺幣一千元以上，以百元計算之。」；次查，刑法分則
    各條文所定之罰金刑，其幣別原為「銀元」，又倘非屬72年
    7 月26日至94年1 月7 日間新增或修正之條文，所定罰金數
    額並依罰金罰鍰提高標準條例第1 條前段規定提高為10倍，
    惟依95年6 月14日修正公布、同年7 月1 日施行之中華民國
    刑法施行法第1 條之1 ：「中華民國九十四年一月七日刑法
    修正施行後，刑法分則編所定罰金之貨幣單位為新臺幣。九
    十四年一月七日刑法修正時，刑法分則編未修正之條文定有
    罰金者，自九十四年一月七日刑法修正施行後，就其所定數
    額提高為三十倍。但七十二年六月二十六日至九十四年一月
    七日新增或修正之條文，就其所定數額提高為三倍。」，現
    行刑法中，有關於罰金刑之計算單位及其最低度刑之規定已
    有修正，自屬法律變更。
  (二)共犯部分：刑法第28條共犯之規定於94年2 月2 日修正公布
    ，並於95年7 月1 日施行，修正前刑法第28條規定：「2 人
    以上共同實施犯罪之行為者，皆為正犯。」修正後刑法第28
    條規定：「2 人以上共同實行犯罪之行為者，皆為正犯。」
    修正後刑法將原來共同正犯之共同「實施」犯罪，改為「實
    行」犯罪，排除完全未參與犯罪相關行為之「實行」的「陰
    謀共同正犯」及「預備共同正犯」，此屬行為可罰性要件之
    變更，亦屬法律變更。
  (三)牽連犯部分：刑法第55條牽連犯之規定業於94年2 月2 日修
    正公布刪除，並於95年7 月1 日施行，則被告之犯行，因行
    為後新法業已刪除牽連犯之規定，此刪除雖非犯罪構成要件
    之變更，但顯已影響行為人刑罰之法律效果，自屬法律有變
    更。
  (四)經綜合比較，被告甲○○不論依修正前後之規定，均與謝垣
    廣就上開犯罪成立共同正犯，而以依修正前刑法牽連犯之規
    定及罰金刑之最低度規定對於被告林天信較為有利，自應整
    體適用修正前即被告甲○○行為時之法律。
四、核被告甲○○所為，係犯刑法第216 條、212 條行使變造特
    種文書及第214 條使公務員登載不實罪。被告甲○○就上開
    二罪與共犯謝垣廣間，有犯意聯絡與行為分擔，為共同正犯
    。又被告甲○○變造之低度行為為行使之高度行為吸收，不
    另論罪，又被告甲○○行使變造特種文書與使公務員登載不
    實，有方法結果之牽連關係，為牽連犯，應依修正前之刑法
    第55條規定從較重者即使公務員登載不實罪處斷。爰審酌被
    告甲○○因共犯謝垣廣遭通緝，向曾孝明購買身分證後，與
    謝垣廣共犯本案，渠等所為對於戶政機關及曾孝明所生危害
    不輕，惟犯後坦承犯行，深表悔悟，另參考其素行、智識程
    度、生活狀況等一切情狀，量處如主文所示之刑，並諭知易
    科罰金之折算標準（按被告甲○○行為後，刑法易科罰金之
    規定亦經修正，修正前刑法第41條第1 項前段規定：「犯最
    重本刑為五年以下有期徒刑以下之刑之罪，而受六個月以下
    有期徒刑或拘役之宣告，因身體、教育、職業、家庭之關係
    或其他正當事由，執行顯有困難者，得以一元以上三元以下
    折算一日，易科罰金。」，此折算標準並應適用修正前罰金
    罰鍰提高標準條例第2 條規定，就其原定數額提高為一百倍
    折算一日，亦即被告行為時之易科罰金折算標準，應以銀元
    10 0元以上300 元以下之數額折算1 日，經換算為新臺幣，
    則應以新臺幣300 元以上900 元以下折算1 日。惟95年7 月
    1 日施行之刑法第41條第1 項前段規定：「犯最重本刑為五
    年以下有期徒刑以下之刑之罪，而受六個月以下有期徒刑或
    拘役之宣告者，得以新臺幣一千元、二千元或三千元折算一
    日，易科罰金」，於同日並廢除罰金罰鍰提高標準條例第2
    條之規定，亦即係以新台幣1,000 元、2,000 元或3,000 元
    折算1 日，比較之下，修正後之規定顯非較有利於行為人，
    依修正後刑法第2 條第1 項前段規定，此部分應適用行為時
    法，爰依修正前刑法第41條第1 項前段、修正前罰金罰鍰提
    高標準條例第2 條規定，併諭知對被告所宣告之刑易科罰金
    之折算標準。）。至上貼有謝垣廣照片、載有曾孝明年籍資
    料之不實身分證，雖未扣案，然該物係被告甲○○與共犯謝
    垣廣共犯上開犯罪所得之物，又無證據證明業已滅失，自應
    依法宣告沒收。
五、按本條例施行前，經通緝而未於中華民國九十六年十二月三
    十一日以前自動歸案接受偵查、審判或執行者，不得依本條
    例減刑，中華民國九十六年罪犯減刑條例第5 條定有明文；
    查被告前經本院於95年4 月7 日發佈通緝，於96年7 月16日
    17時40分許始經緝獲到案，有桃園縣政府警察局中壢分局通
    緝（協尋）案件移送書一份在卷可稽，是被告係於該條例施
    行前（即96年7 月16日）遭通緝，而於該條例施行後緝獲到
    案，既非自動歸案接受審判，依上開規定，自不得依該條例
    減刑，末此敘明。
據上論斷，應依刑事訴訟法第273 條之1 第1 項、第299 條第1
項前段，刑法第2 條第1 項前段、第212 條、第214 條、第216
條、第38條第1 項第2 款，修正前刑法第28條、第55條前段、第
41條第1 項前段，罰金罰鍰提高標準條例第1 條前段，刪除前罰
金罰鍰提高標準條例第2 條，判決如主文。
本案經檢察官鄭東峰到庭執行職務。
中　　華　　民　　國　　96　　年　　8 　　月　　28　　日
                        刑事第十二庭  法　官　陳雪玉
以上正本證明與原本無異。
如不服本判決，應於判決送達後10日內向本院提出上訴狀（應附
繕本），其未敘述上訴理由者，應於上訴期間屆滿後20日內補提
理由書狀於本院，上訴於臺灣高等法院。
　　        　　　　　　　　　　　　　書記官　戴育萍
中　　華　　民　　國　　96　　年　　8 　　月　　30　　日
附錄論罪科刑法條
中華民國刑法第212 條（偽造變造特種文書罪）
偽造、變造護照、旅券、免許證、特許證及關於品行、能力服務
或其他相類之證書、介紹書，足以生損害於公眾或他人者，處1
年以下有期徒刑、拘役或3 百元以下罰金。
中華民國刑法第214 條（使公務員登載不實罪）
明知為不實之事項，而使公務員登載於職務上所掌之公文書，足
以生損害於公眾或他人者，處3 年以下有期徒刑、拘役或5 百元
以下罰金。
中華民國刑法第216 條（行使偽造變造或登載不實之文書罪）
行使第210 條至第215 條之文書者，依偽造、變造文書或登載不
實事項或使登載不實事項之規定處斷。
